臺灣板橋地方法院刑事判決　　　　　　　94年度交易字第49號
公　訴　人　臺灣板橋地方法院檢察署檢察官
被　　　告　甲○○
上列被告因過失致死案件，經檢察官提起公訴（93年度偵字第18
961 號），本院判決如下：
    主  文
甲○○因過失致人於死，處有期徒刑參月，如易科罰金，以銀元
參佰元折算壹日。
    事  實
一、甲○○於民國93年11月15日晚上11時50分許，騎乘車牌號碼
    HQH-985 號重型機車搭載友人朱秋菊，沿臺北縣泰山鄉○○
    路○ 段由南往北往五股方向行駛，行經該路段335 號前三岔
    路口時，明知機車駕駛人於行經無號誌之交岔路口時應減速
    慢行，作隨時停車之準備，且應注意車前（含左、右前方）
    狀況及兩車併行之間隔，並隨時採取必要之安全措施，而依
    當時雖為夜間有雨之氣候，但路間有照明、路面無缺陷或障
    礙物、視距良好等狀況，並無不能注意之情事，竟疏未注意
    及此，適有飲酒過量（飲酒後呼氣所含酒精濃度達每公升0.
    92毫克）之駕駛人吳清輝騎乘車牌號碼GQT-250 號重型機車
    ，由甲○○同向右前方，未讓甲○○之直行車先行，擅由該
    路段左轉欲駛入372 巷時，甲○○見狀時已煞避不及，其重
    機車右前方撞擊吳清輝之重機車左車身中段，雙方均人車倒
    地，吳清輝因而受有左側下硬腦膜出血之傷害，經路人報警
    後，旋即送醫急救，吳清輝仍因顱內出血、頭部外傷不治死
    亡。甲○○於肇事後，在犯罪未被有偵查權之機關或公務員
    發覺前，主動向據報前來肇事現場處理之員警表明係肇事者
    而自首，並接受裁判。
二、案經臺北縣政府警察局新莊分局報請臺灣板橋地方法院檢察
    署檢察官偵查起訴。
    理  由
壹、有關證據能力部分：
一、被告以外之人於審判外之言詞或書面陳述，除法律有規定者
    外，不得作為證據，刑事訴訟法第159 條第1 項固有明定。
    惟被告以外之人於審判外之陳述，雖不符同法第159 條之1
    至之4 規定，但經當事人於審判程序同意作為證據，法院審
    酌該言詞陳述或書面作成時之情況，認為適當者，亦得為證
    據，且當事人、辯護人於法院調查證據時，知有第159 條第
    1 項不得為證據之情形，而未於言詞辯論終結前聲明異議者
    ，視為有前項之同意，刑事訴訟法第159 條之5 亦規定甚明
    。查目擊證人朱秋菊與證人即到場處理員警郭彥宏各於警詢
    時與偵查中之證言，及卷附之道路交通事故調查報告表、道
    路交通事故調查報告表（一）、（二）、臺北縣政府警察局
    新莊分局道路交通事故當事人酒精測定紀錄表、刑法第185
    條之3 案件測試觀察紀錄表、長庚紀念醫院林口分院93年11
    月17日診斷證明書影本、被害人之相驗屍體證明書、驗斷書
    、勘驗筆錄各1 件等證據（分別附於臺灣板橋地方法院93年
    度相字第1426號偵查卷宗第5 、4 至13、23至25、28至33頁
    ），檢察官與被告均未爭執，且迄本院言詞辯論終結前，復
    未就上開證據之證據能力聲明異議（見本院卷第57頁、第16
    7 至169 頁），本院審酌上開證據並非違法取得，亦無證明
    力明顯過低之情形，依上揭說明，均有證據能力。
二、所謂「傳聞證據」之定義係指「審判外」所為之「陳述或所
    發生之敘述性動作」，而提出於法庭用來證明該敘述事項之
    真實性之證據（參照王兆鵬、陳運財等著前揭書第49、50頁
    ）。其中「敘述性動作」乃指使人可得而知其意涵之動作。
    基本上，證據係在公判庭上經過調查程序後方得以被採用。
    因此，以公判庭為基準以考量證據之性質時，「傳聞證據」
    自屬以公判庭外之供述為內容之證據。即係透過人之意思活
    動予以傳達，即供述者對於有關體驗之事實，經由知覺、記
    憶、表現、敘述或敘述性動作等過程予以傳達，故亦稱之為
    「供述證據」。此與「非供述證據」（非傳聞證據），即非
    透過人之意思活動予以傳達之證據，如物證、書證等之不同
    ，在於人之傳達、保存之正確度無法與物證、書證相比。因
    照相係屬機械性記錄特徵，也就是認識對象的是照相鏡頭，
    透過鏡頭形成的畫面映寫入膠卷，然後還原於照相紙上，故
    照相中不含有人的供述要素，再現實情形與作為傳達結果的
    照相，在內容上的一致性是透過機械的正確性來加以保障的
    ，在照相中，並不存在人對現實情形的知覺、記憶，在表現
    時經常可能發生的錯誤（如知覺的不準確、記憶隨時間推移
    而發生的變化），故照相當然是非供述證據。本案卷內所附
    之車禍肇事現場及車損照片共15張（附於同前署93年度偵字
    第18961 號偵查卷宗第15至22頁），乃警方依機械方式所留
    存之影像，非供述證據，無傳聞法則之適用，且對被告涉犯
    本件過失致死案件之待證事實有相當之關聯性，應有證據能
    力。
三、依刑事訴訟法第198 條、第208 條規定，所謂鑑定乃指於刑
    事訴訟程序中為取得證據資料而由檢察官或法官指定具有特
    別知識經驗之鑑定人、學校、機關或團體，就特定之事物，
    以其專業知識加以分析、實驗而作判斷，以為偵查或審判之
    參考。從而，不論鑑定人或鑑定機關、學校、團體，由檢察
    官或法官視具體個案之需要而選任，其所為之鑑定即具有證
    據能力，此乃同法第159 條第1 項之「除法律有規定者外」
    之傳聞法則例外規定。卷附之臺灣省臺北縣區車輛行車事故
    鑑定委員會94年1 月12日北縣鑑字第931880號函暨所附之鑑
    定意見書、臺灣省車輛行車事故覆議鑑定委員會94年6 月28
    日府覆議字第0940100397號函及國立交通大學94年10月3 日
    交大管運字第094004172 號函暨所附之行車事故鑑定意見書
    各1 件（分別附於同前偵卷第36至38頁及本院卷第35、43、
    44頁），均係上揭委員會及大學受檢察機關及法院之具體囑
    託，針對本件車禍原因所出具之書面鑑定報告，故均具證據
    能力，合先敘明。
貳、實體部分：
一、犯罪事實之認定：
    訊據被告甲○○固坦承於上開時、地撞擊被害人吳清輝騎乘
    之車牌號碼GQT-250 號之重型機車，致被害人吳清輝受傷致
    死之事實，惟否認有何過失之情事，辯稱：當時伊與被害人
    是同向行駛在臺北縣泰山鄉○○路○ 段，被害人突然要左轉
    ，一般人在當時的情況下，都會措手不及，就算剎車，也沒
    辦法剎得住云云。經查，上開事實，有證人朱秋菊及郭彥宏
    各於警詢中與偵查時之證言，並有道路交通事故調查報告表
    、道路交通事故調查報告表（一）、（二）、臺北縣政府警
    察局新莊分局道路交通事故當事人酒精測定紀錄表、刑法第
    185 條之3 案件測試觀察紀錄表各1 件及車禍肇事現場與車
    損照片共15張分別在卷可稽；再被害人吳清輝確因本件車禍
    受有左側下硬腦膜出血之傷害，經送醫急救，仍因顱內出血
    、頭部外傷不治死亡一情，有長庚紀念醫院林口分院於93年
    11月17日出具之被害人吳清輝之診斷證明書影本足憑，且經
    臺灣板橋地方法院檢察署檢察官督同法醫師相驗屬實，並製
    有勘驗筆錄、相驗屍體證明書、驗斷書及相驗照片附卷可據
    。按行經交岔路口時，應減速慢行，作隨時停車之準備；又
    汽車行駛時，駕駛人應注意車前狀況及兩車併行之間隔，並
    隨時採取必要之安全措施；道路交通安全規則第93條第1 項
    第3 款、第94條第3 項分別定有明文。查被告於本院審理時
    曾自陳：距離肇事地點沒有多遠，伊看到被害人吳清輝騎車
    在伊右邊，沒多久被害人就突然間左轉... 第一眼看見被害
    人機車係在伊右前方等語（見本院卷第129 頁95年7 月4 日
    審判筆錄第22頁及同前卷第172 頁96年3 月1 日審理筆錄第
    7 頁），顯見被告於車禍事故發生之前，已見被害人吳清輝
    騎乘機車在其右前方，被告即應隨時注意車前其他車輛之行
    車狀況，及兩車併行之間隔距離，俾能隨時採取必要之安全
    措施；矧被告騎乘機車行經肇事地點前，當可注意到前方左
    側為無交通號誌之三岔路口（有前開道路交通事故調查報告
    表可佐），應減速慢行，作隨時停車之準備；被告騎乘機車
    在市區道路行駛，自應注意上開安全規定，且肇事當時雖為
    夜間有雨之氣候，但路間有照明、路面無缺陷或障礙物、視
    距良好等情，亦有上開肇事現場路況照片及道路交通事故調
    查報告表（一）存卷可徵，是被告並非不能注意及此，其於
    行經上開地點，並未減速慢行，作隨時停車之準備，亦未與
    被害人之機車保持適當之併行間隔，以致於被害人貿然左轉
    時，被告未能即時煞車，以致肇事，是被告對本件車禍之發
    生顯有過失甚明。此外，臺灣省臺北縣區車輛行車事故鑑定
    委員會94年1 月12日北縣鑑字第931880號函暨所附鑑定意見
    書、臺灣省車輛行車事故覆議鑑定委員會94年6 月28日府覆
    議字第09 40100397 號函、國立交通大學94年10月3 日交大
    管運字第09 4004172號函暨所附行車事故鑑定意見書之鑑定
    結果，亦皆認定被告未注意車前狀況，為肇事原因，益徵被
    告具有過失。而被害人吳清輝因本件車禍受有上開傷害，經
    送醫急救後仍傷重不治死亡之情，業如前述，足見被告之過
    失行為與被害人之死亡結果間，具有相當因果關係。本案事
    證明確，被告之過失犯行，洵堪認定，應予依法論科。另告
    訴代理人雖稱：本件車禍之散落物是在道路中間，有些散落
    物則是在對向車道，伊認為應是被告超車不當及逆向行駛才
    會撞到被害人等語（見本院卷第128 頁95年7 月4 日審判筆
    錄第21頁）；然證人即同為現場處理員警薛勝奇於本院審理
    時結證稱：散落物係於道路中間等語（見本院卷第111 頁95
    年7 月4 日審判筆錄第4 頁）；與證人乙○○○○於本院審
    理時結證稱：散落物在靠近中線的位置，但是大部分還是散
    落在他們行駛的車道上等語（見同前審判筆錄第13頁），及
    參諸上開道路交通事故現場圖所示，皆可知本件車禍之散落
    物確係在道路中間無訛，從而上開告訴代理人之主張，委無
    足採，附予敘明。
二、論罪科刑：
（一）被告行為後，刑法部分條文業於94年2 月2 日修正公布，
      並自95年7 月1 日起施行，另刑法施行法亦於95年6 月14
      日增訂第1 條之1 規定，並自95年7 月1 日施行。其中修
      正後刑法第2 條之規定，乃係關於新舊法比較適用之準據
      法，其本身無關行為可罰性要件之變更，故於95年7 月1
      日刑法修正施行後，如有涉及比較新舊法之問題，即應逕
      依修正後刑法第2 條第1 項規定，為「從舊從輕」之比較
      （最高法院95年度第8 次刑事庭會議決議意旨參照）。且
      比較時應就罪刑有關之共犯、未遂犯、連續犯、牽連犯、
      結合犯以及累犯加重、自首減輕、暨其他法定加減原因、
      與加減例等一切情形，綜其全部之結果，而為比較，最高
      法院24年上字第4634號判例意旨可資參照。經查：
   1、刑法第276 條第1 項雖未修正，然於上開刑法及其施行法
      修正施行前，依罰金罰鍰提高標準條例第1 條前段之規定
      ，刑法第276 條第1 項罰金刑部分之法定刑度係提高為銀
      元二萬元即新臺幣六萬元以下，最低刑度則依修正前刑法
      第33條第5 款規定，提高為銀元十元即新臺幣三十元以上
      。嗣因刑法施行法第1 之1 條已增訂：「中華民國94年1
      月7 日刑法修正施行後，刑法分則所定罰金之貨幣單位為
      新臺幣；94年1 月7 日刑法修正時，刑法分則編未修正之
      條文定有罰金者，自94年1 月7 日刑法修正施行後，就其
      所定數額提高為三十倍，但72年6 月26日至94年1 月7 日
      新增或修正之條文，就其所定數額提高為三倍。」，而此
      規定因屬前揭罰金罰鍰提高標準條例第1 條但書所稱之「
      法律已依一定比率規定罰金或罰鍰之數額或倍數」，自應
      優先適用；又修正後刑法第33 條 第5 款亦已將罰金刑調
      整為新臺幣一千元以上，以百元計算，故依前述標準換算
      ，修正後刑法第276 條第1 項罰金刑部分之法定刑度已變
      更為「新臺幣六萬元以下，一千元以上」，是比較修正前
      後刑度結果，應以修正前之規定對被告較為有利。
   2、又修正前刑法第62條規定：「對於未發覺之罪自首而受裁
      判者，減輕其刑。但有特別規定者，依其規定」，修正後
      第62條則規定：「對於未發覺之罪自首而受裁判者，得減
      輕其刑。但有特別規定者，依其規定」；被告係在新法施
      行前犯罪並自首，比較修正前後對於犯罪自首者減輕其刑
      之規定，以修正前刑法第62條規定對被告較為有利。
   3、綜合上述各條文修正前後之比較後，適用修正後之刑法及
      刑法施行法等相關法律規定並未對被告更為有利，揆諸前
      揭刑法第2 條第1 項前段規定，即應適用修正前之刑法相
      關規定及罰金罰鍰提高標準條例第1 條前段等規定。
（二）核被告所為，係犯刑法第276 條第1 項之過失致人於死罪
      。又被告於肇事後未被有偵查權之公務員或機關發覺其為
      犯嫌前，留在事故現場向到場處理之警員自承犯行，進而
      接受裁判一節，有臺北縣政府警察局新莊分局道路交通事
      故肇事人自首情形紀錄表1 件在卷足參，堪認被告有自首
      而受裁判之情事，應依修正前刑法第62條前段之規定減輕
      其刑。爰審酌被告並無前案紀錄（有臺灣高等法院被告前
      案紀錄表1 份在卷可按）、其肇事之過失程度、犯罪後否
      認犯行及尚未與被害人家屬達成和解並賠償損害，兼衡被
      害人酒醉駕車未讓被告之直行車先行亦與有過失（見上開
      臺灣省臺北縣區車輛行車事故鑑定委員會、臺灣省車輛行
      車事故覆議鑑定委員會、國立交通大學之鑑定報告可考）
      等一切情狀，量處如主文所示之刑。又上開刑法修正後，
      刑法第41條第1 項前段有關易科罰金折算標準之規定為：
      「犯最重本刑為五年以下有期徒刑以下之刑之罪，而受六
      個月以下有期徒刑或拘役之宣告者，得以新臺幣一千元、
      二千元或三千元折算一日，易科罰金。」，而修正前同條
      項就易科罰金之折算標準係規定：「得以一元以上三元以
      下折算一日，易科罰金」，再依修正前罰金罰鍰提高標準
      條例第2 條（現已刪除）之規定，就其原定數額提高為一
      百倍折算一日，即係以銀元一百元、二百元、三百元折算
      一日，折算為新臺幣幣值後，則為以新臺幣三百元、六百
      元、九百元折算一日。是比較修正前後之易科罰金折算標
      準，自以行為時即修正前之規定，較有利於被告，依刑法
      第2 條第1 項前段，即應適用修正前刑法第41條第1 項前
      段及修正前罰金罰鍰提高標準條例第2 條等規定，定其易
      科罰金之折算標準。
據上論斷，應依刑事訴訟法第299 條第1 項前段，刑法第2 條第
1 項前段、第276 條第1 項、（修正前）刑法第62條前段、（修
正前）第41條第1 項前段，罰金罰鍰提高標準條例第1 條前段，
（修正前）罰金罰鍰提高標準條例第2 條，判決如主文。
本案經檢察官張慶林到庭執行職務。
中　　華　　民　　國　　96　　年　　3 　　月　　15　　日
　　　　　　　　　刑事第四庭  審判長法  官  王  復  生
                                    法  官  劉  景  宜
                                    法  官  陳  靜  茹
以上正本證明與原本無異。
如不服本判決，應於判決送達後10日內，向本院提出上訴狀。
　　　　　　　　　　　　　　　???書記官  彭  麗  紅
中　　華　　民　　國　　96　　年　　3 　　月　　15　　日
附錄本案論罪科刑法條全文
刑法第276 條
因過失致人於死者，處二年以下有期徒刑、拘役或二千元以下罰
金。
從事業務之人，因業務上之過失犯前項之罪者，處二年以下有期
徒刑或拘役，得併科三千元以下罰金。
